ACORDAO-COMPLETO-2574168

ACÓRDÃO 246/2023 ATA 2/2023 - SEGUNDA CÂMARA

VISTOS, relatados e discutidos estes autos em que se analisa ato inicial de pensão militar deferido pelo Comando do Exército em favor da Sra. Basilia Centurion Palacio. 
ACORDAM os Ministros do Tribunal de Contas da União, reunidos em Sessão da 2ª Câmara, ante as razões expostas pelo Relator, e com fulcro no art. 71, incisos III e IX, da Constituição Federal e nos arts. 1º, inciso V, e 39, inciso II, da Lei 8.443/1992, c/c o art. 259, inciso II, do Regimento Interno/TCU, em:
9.1. considerar ilegal a pensão militar do Sr. Lino Palacio em benefício da Sra. Basilia Centurion Palacio, negando registro ao correspondente ato;
9.2. dispensar a devolução dos valores recebidos indevidamente de boa-fé pela interessada, nos termos do Enunciado 106 da Súmula de Jurisprudência do TCU;
9.3. determinar ao Comando do Exército, no prazo de 15 (quinze) dias a contar da ciência desta deliberação, que: 
9.3.1. abstenha-se de realizar pagamentos decorrentes do ato impugnado, sujeitando-se a autoridade administrativa omissa à responsabilidade solidária, nos termos do art. 262, caput, do Regimento Interno/TCU;
9.3.2. dê ciência do inteiro teor desta Deliberação à beneficiária do ato, alertando-a de que o efeito suspensivo proveniente da interposição de possíveis recursos perante o TCU não a exime da devolução dos valores percebidos indevidamente após a respectiva notificação, caso os recursos não sejam providos, encaminhando a este Tribunal, no prazo de 30 (trinta) dias, comprovante da referida ciência; e
9.3.3. emita novo ato de concessão de pensão militar, livre da irregularidade indicada neste processo, e promova o seu cadastramento no sistema e-Pessoal, submetendo-o a este Tribunal, nos termos da IN/TCU 78/2018.

Autos em que se analisa pensão militar deferida pelo Comando do Exército em favor da Sra. Basilia Centurion Palacio.

Segunda Câmara

Comando do Exército.

3. Interessada: Basilia Centurion Palacio (XXX.817.211-XX).

13.1. Ministros presentes: Vital do Rêgo (Presidente), Augusto Nardes, Aroldo Cedraz e Antonio Anastasia.
13.2. Ministro-Substituto presente: Marcos Bemquerer Costa (Relator).

MARCOS BEMQUERER

Adoto como parte deste Relatório, com alguns ajustes de forma, a instrução a cargo da antiga Secretaria de Fiscalização de Integridade de Atos e Pagamentos de Pessoal e de Benefícios Sociais (Sefip) , atual Unidade de Auditoria Especializada em Pessoal (AudPessoal) , por meio da qual o presente processo foi analisado (peça 5) , e que contou com a anuência do escalão dirigente daquela unidade (peça 6) :
"Exame das Constatações
9. Ato: 5401/2020 - Inicial - Interessado: LINO PALACIO - CPF: XXX.317.551-XX
9.1. Beneficiária: BASILIA CENTURION PALACIO - CPF: XXX.817.211-XX - Cônjuge
9.2. Parecer do Controle Interno: considerar o ato legal.
9.3. Constatação e análise: 
9.3.1. Possível cômputo de tempo privado no Tempo de serviço até 29/12/2000 e tempos que não contam para posto/graduação acima para fins de proventos na reserva (tempo privado, guarnição especial, OFR) . Devolução do ato para complementação das informações. 
a.	Justificativa do Gestor de Pessoal: não há. Verificação efetuada no âmbito do TCU.
b.	Análise do Controle Interno: Não há. Verificação efetuada no âmbito do TCU.
c.	Análise da Equipe Técnica: ilegal.
Verificou-se o sistema Indícios e não se constatou acumulação em desacordo com o artigo 29 da Lei 3765/60. Portanto a pensão militar em tela pode ser considerada legal neste quesito.
Conforme mapa de tempo de serviço do militar (anexado em papéis de trabalho) , verificou-se que não há cômputo de tempo privado. No entanto, pela análise do documento constata-se que o militar tem 9 anos, 11 meses e 5 dias servidos em Guarnição Especial. O aludido tempo não conta para fins de tempo de serviço para posto/graduação acima, contando apenas para fins de reserva.
Dessa forma, descartando-se o aludido tempo (guarnição especial) , o militar não faz jus ao posto acima amparado pelo inciso II do artigo 50 da Lei 6.880/80, pois desconsiderando tais tempos, terá menos de 30 anos de serviço até 29/12/2000, segue transcrição:
'Art. 50. São direitos dos militares:
 (...) 
II - a percepção de remuneração correspondente ao grau hierárquico superior ou melhoria da mesma quando, ao ser transferido para a inatividade, contar mais de 30 (trinta) anos de serviço;'
Sendo oportuno lembrar que a Lei 6880/80 é que regula, em seus artigos 135 e 137, quais tempos contam para fins de tempo de serviço para posto/graduação acima e quais contam apenas para fins de reserva.
Logo, como tal situação repercute diretamente sobre os proventos da pensão em estudo, a concessão em tela não pode prosperar, devendo receber a chancela pela ILEGALIDADE e ser reajustada para proventos com base na Graduação de Soldado (EP) .
9.4. O quadro resumo de ocorrências e, quando for o caso, o detalhamento da norma legal e da jurisprudência para a inconsistência acima elencada encontram-se no anexo II desta instrução. 
 (...) 
CONCLUSÃO
10. A abrangência e a profundidade das verificações levadas a efeito fundamentam a convicção de que o ato 5401/2020 pode ser apreciado pela ilegalidade, em razão das irregularidades apontadas no item Exame das Constatações desta instrução, que representam afronta à legislação e à jurisprudência de referência
PROPOSTA DE ENCAMINHAMENTO
11. Ante o exposto, com fundamento no art. 71, inciso III, da Constituição Federal, no art. 1º, inciso V, e art. 39, incisos I e II, da Lei 8.443/1992, no art. 260 do Regimento Interno do Tribunal de Contas da União, propõe-se: 
11.1. considerar ILEGAL e recusar registro do ato de Pensão militar 5401/2020 - Inicial de LINO PALACIO do quadro de pessoal do COMANDO DO EXÉRCITO, com base nos arts. 71, inciso III, da Constituição Federal, 1º, inciso V, e 39, inciso II, da Lei 8.443/1992 e 260, § 1º, do Regimento Interno/TCU;
11.2. com fulcro no art. 262, caput, do Regimento Interno deste Tribunal, determinar ao COMANDO DO EXÉRCITO que: 
11.2.1. dispense a devolução dos valores indevidamente recebidos de boa-fé até a data da ciência do acórdão que vier a ser proferido, com base no Enunciado 106 da Súmula da Jurisprudência do TCU;
11.2.2. dê ciência, no prazo de quinze dias, contados da notificação, do inteiro teor desta deliberação à interessada, alertando-a de que o efeito suspensivo proveniente da interposição de eventuais recursos junto ao TCU não a exime da devolução dos valores percebidos indevidamente, caso o recurso não seja provido;
11.2.3. promova o recálculo do valor atualmente pago a título de reforma/pensão militar com base no posto/graduação incorreto, no prazo 15 (quinze) dias, contados a partir da ciência desta deliberação, sujeitando-se a autoridade administrativa omissa à responsabilidade solidária, em face de manifesta ilegalidade;
11.2.4. emita novo ato, livre da irregularidade ora apontada, em substituição ao ato de pensão militar de LINO PALACIO, submetendo-o à nova apreciação por este Tribunal, na forma do artigo 260, caput, também do Regimento; e
11.2.5. informe o teor do acórdão que vier a ser prolatado, encaminhando ao TCU, no prazo de trinta dias, comprovante da data de ciência pela interessada, nos termos do art. 4º, § 3º, da Resolução TCU 170/2004."
2.	O Ministério Público junto ao TCU, representado pela Procuradora-Geral Cristina Machado da Costa e Silva (peça 7) , concordou com a unidade técnica. 
	É o Relatório.

não há.

Procuradora-Geral Cristina Machado da Costa e Silva.

PESSOAL. PENSÃO MILITAR. MELHORIA DE PROVENTOS ASSOCIADA À UTILIZAÇÃO DE TEMPO IMPRÓPRIO PARA A CONCESSÃO DE GRADUAÇÃO ACIMA DA OCUPADA NA ATIVA. IMPOSSIBILIDADE LEGAL EM FACE DO DISPOSTO NA LEI 6.880/1980. IRREGULARIDADE QUE SE COMUNICA À PENSÃO MILITAR. ILEGALIDADE DA CONCESSÃO. NEGATIVA DE REGISTRO DO ATO. DETERMINAÇÕES.

PENSÃO MILITAR (PMIL)

Unidade de Auditoria Especializada em Pessoal (AudPessoal).

Em apreciação o ato inicial da pensão militar instituída pelo Sr. Lino Palacio, deferido pelo Comando do Exército em benefício da Sra. Basilia Centurion Palacio, cônjuge do instituidor.
2.	Os pareceres elaborados pela antiga Secretaria de Fiscalização de Integridade de Atos e Pagamentos de Pessoal e de Benefícios Sociais - Sefip, atual Unidade de Auditoria Especializada em Pessoal - AudPessoal (peças 5 e 6) , e pelo Ministério Público junto ao TCU (peça 7) são convergentes e propõem a ilegalidade da concessão pensional ora em exame. 
3.	Conforme ressaltou a unidade técnica, o instituidor foi beneficiado com proventos de uma graduação superior (de cabo) à que possuía na atividade (de soldado) em razão de terem sido computados, na soma dos 30 anos necessários para fazer jus a tal benefício, 9 anos, 11 meses e 5 dias de tempo prestado em guarnição especial, o que vai de encontro ao disposto no inciso VI do art. 137 da Lei 6.880/1980, c/c o § 1º do mesmo artigo, uma vez que esse tempo pode ser contado somente para fins de passagem para inatividade, e não para deferimento da vantagem denominada "posto/graduação acima".
4.	A interpretação da secretaria instrutiva tem aderência ao ordenamento jurídico e à jurisprudência desta Casa de Contas.
5.	Nos termos do art. 137 da Lei 6.880/80, inciso VI, c/c o § 1º do mesmo artigo, o tempo de efetivo serviço do militar na guarnição especial somente deve ser computado no momento da passagem à inatividade e para esse fim, verbis:
"Art. 137. Anos de serviço é a expressão que designa o tempo de efetivo serviço a que se refere o artigo anterior, com os seguintes acréscimos:
 (...) 
VI - 1/3 (um terço) para cada período consecutivo ou não de 2 (dois) anos de efetivo serviço passados pelo militar nas guarnições especiais da Categoria 'A', a partir da vigência da Lei nº 5.774, de 23 de dezembro de 1971.  (Redação dada pela Lei nº 7.698, de 1988) 
§ 1º Os acréscimos a que se referem os itens I, III e VI serão computados somente no momento da passagem do militar à situação de inatividade e para esse fim." 
6. 	Como se percebe, a majoração ficta (de "1/3 para cada período consecutivo ou não de 2 anos de efetivo serviço") no tempo de serviço prestado pelos militares em guarnições especiais pode ser contada para fins de passagem para a reserva, sem, contudo, servir de fundamento para a vantagem (do "posto/graduação acima") prevista na redação original do art. 50, inciso II, da Lei 6.880/1980.
7.	Na mesma linha de exegese, menciono, entre outros precedentes, os Acórdãos 9.184/2022 (rel. min. Vital do Rêgo) e 530/2022 (rel. min. Jorge Oliveira) , da 1ª Câmara, bem como os Acórdãos 774/2022 (de minha relatoria) e 17.952/2021 (rel. min. Aroldo Cedraz) , da 2ª Câmara. 
8.	Na hipótese em exame, excluindo-se o tempo laborado em guarnição especial, de 9 anos, 11 meses e 5 dias (v. peça 3, p. 6) , por ausência de previsão legal, o militar não satisfaz o requisito temporal de trinta anos de serviço que lhe daria, em sua passagem para a reserva remunerada, o direito à graduação acima.  
9.	Lembro ser assentado neste Tribunal o entendimento de que os atos de concessão de reforma e pensão militar, embora correlacionados, são atos complexos independentes, de forma que, eventual irregularidade não analisada no primeiro, ainda que apreciado pela legalidade, pode ser reavaliada no segundo (com essa interpretação, v.g., na 1ª Câmara, os Acórdãos 5.263/2020, rel. min. Vital do Rêgo, 8.923/2021, rel. min. subst. Weder de Oliveira, e 18.201/2021, rel. min. Benjamin Zymler; e na 2ª Câmara, os Acórdãos 457/2020 e 8.057/2020, rel. min. Ana Arraes, e 18.945/2021, rel. min. Aroldo Cedraz) .
10.	Nesse contexto, a pensão instituída pelo Sr. Lino Palacio deve ser considerar ilegal, com negativa de registro do correspondente ato.
11.	Outrossim, de conformidade com o art. 262 do Regimento Interno/TCU, importa determinar ao Comando do Exército que faça cessar os pagamentos decorrentes do ato impugnado, sob pena de responsabilidade solidária da autoridade administrativa omissa.
12. 	Deve-se, igualmente, determinar ao órgão de origem que comunique à beneficiária do ato sobre a deliberação do Tribunal, alertando-a de que o efeito suspensivo proveniente da interposição de eventuais recursos não a exime da devolução dos valores percebidos indevidamente após a notificação, caso esses recursos não sejam providos. Após, devem ser remetidos ao Tribunal documentos comprobatórios de que ela foi cientificada do julgamento desta Corte.
13.	Por fim, esclareço que o ato em questão deu entrada nesta Corte de Contas em 2020, não se aplicando a sistemática definida pelo Plenário, mediante o Acórdão 122/2021 (rel. min. Walton Alencar Rodrigues) , na linha de observar o Recurso Extraordinário 636.553, em que foi fixado prazo de cinco anos para que o TCU registre os atos de concessão inicial de aposentadoria, reforma ou pensão, após o qual serão considerados "tacitamente registrados", podendo posteriormente o ato que contenha alguma ilegalidade ser submetido ao procedimento de revisão de ofício, com base no art. 54 da Lei 9.784/1999 c/c o art. 260, § 2º, do Regimento Interno/TCU. 
	Ante o exposto, voto por que seja adotada a deliberação que ora submeto a este Colegiado.
TCU, Sala das Sessões, em 7 de fevereiro de 2023.
MARCOS BEMQUERER COSTA
Relator